【裁判字號】    94,上訴,3849
【裁判日期】    950621
【裁判案由】    護照條例等
【裁判全文】
臺灣高等法院刑事判決                94年度上訴字第3849號
上  訴  人
即  被  告  乙○○
選任辯護人  林聖鈞律師
上列上訴人因護照條例等案件，不服臺灣基隆地方法院94年度訴
字第679號，中華民國94年10月13日第一審判決(聲請簡易處刑案
號：臺灣基隆地方法院檢察署93年度偵字第4170號），提起上訴
，本院判決如下：
    主  文
原判決撤銷。
乙○○無罪。
    理  由
一、公訴意旨略以：被告乙○○係人蛇偷渡集團成員，與翁仕彥
    、劉慧君夫妻（該二人均另案判決）及該集團年籍姓名不詳
    、綽號「大哥」等成員，基於共同犯意之聯絡，共謀由翁仕
    彥、劉慧君申辦護照、簽證，由被告與「大哥」交付予大陸
    地區人民陳陽芳冒名使用，安排其非法進入加拿大工作。渠
    等謀議既定，遂由「大哥」將陳陽芳之相片交予翁仕彥，由
    翁仕彥委由不知情之旅行社人員於民國91年8月9日持劉慧君
    提供之身分證影本及陳陽芳照片，以劉慧君名義向外交部領
    事事務局申辦護照，使承辦公務員陷於錯誤，於其職務上所
    掌管之護照公文書上黏貼陳陽芳之照片，並於照片處加蓋騎
    縫章，核發貼有陳陽芳照片、編號為000000000 號之中華民
    國護照，翁仕彥、劉慧君領得前開護照後，旋由劉慧君於91
    年9月10 日，持上開內容不實之護照向加拿大駐臺北貿易辦
    公室出示行使，據以辦得赴加拿大簽證，足以生損害於外交
    部領事事務局核發護照之正確性，翁仕彥、劉慧君辦妥護照
    、簽證後，旋即將之交予被告、「大哥」等集團成員，由「
    大哥」將劉慧君年籍告知陳陽芳背誦以防海關查驗，並於91
    年12月18日，由被告攜帶前開護照及飛往加拿大之機票至香
    港某旅館交與陳陽芳，供其冒名使用。嗣於同日14時許，被
    告帶陳陽芳欲自香港機場搭機前往加拿大時為香港警方查獲
    ，經將陳陽芳及被告二人遣送回臺，並報警偵辦後始循線發
    覺上情。因認被告係犯刑法第216條、第214條之行使公務員
    登載不實文書罪及護照條例第24條第3 項之將護照交付他人
    及謊報遺失以供他人冒名使用罪等罪嫌等語。
二、按犯罪事實應依證據認定之，無證據不得認定犯罪事實，刑
    事訴訟法第154條第2項定有明文。而無證據能力之證據，不
    得作為判斷之依據，同法第155條第2項亦有明文規定。又檢
    察官就被告犯罪事實，應負舉證責任，並指出證明之方法，
    同法第161條第1項亦有明文規定。因此，檢察官對於起訴之
    犯罪事實，應負提出證據及說服之實質舉證責任。次按刑事
    訴訟法上所謂認定犯罪事實之證據，係指足以證明被告確有
    犯罪行為之積極證據而言，該項證據必須適合於被告犯罪事
    實之認定，始得採為斷罪之資料（最高法院69年臺上字第49
    13號判例意旨參照）。而認定不利於被告之事實，須依積極
    證據，苟積極證據不足為不利於被告事實之認定時，即應為
    有利於被告之認定，更不必有何有利之證據；且被告之抗辯
    或反證縱屬虛偽，仍不能以此資為積極證據應予採信之理由
    （最高法院30年上字第482號判例、同年上字第816號判例意
    旨參照）。又認定犯罪事實所憑之證據，無論係直接證據或
    間接證據，其為訴訟上之證明，須於通常一般之人均不致有
    所懷疑，而得確信其為真實之程度者，始得據為有罪之認定
    ，倘其證明尚未達到此一程度，而有合理之懷疑存在，本諸
    無罪推定原則，自應為被告無罪之諭知（最高法院76年臺上
    字第4986號判例意旨、92年度臺上字第2570號判決意旨參照
    ）。
三、公訴人認被告涉犯上揭罪嫌，係以：大陸地區人民陳陽芳係
    以1 萬餘元人民幣之代價，委由綽號「大哥」之偷渡集團成
    員安排赴加拿大打工，所使用之「劉慧君」名義護照，係由
    陳陽芳提供相片由該集團申辦，上開護照及飛往加拿大之機
    票，確係由「大哥」安排被告交付，被告並安排指示其尾隨
    通關等情，業據陳陽芳證述在卷，且有上開護照、護照申請
    書、機票影本、陳陽芳、劉慧君照片、法務部調查局92 年5
    月28日陸科柒字第092000167180號鑑定通知書在卷可稽，被
    告雖辯稱：其僅係陪同陳陽芳至加拿大，並未交付上開護照
    云云，然被告自承與陳陽芳素昧平生，豈會僅憑一面之緣即
    與之遠赴加拿大共遊？況被告自承案發前僅到過加拿大一次
    ，不記得時間，也不記得自何機場入境，顯然其對該國旅遊
    、交通、住宿等相關資訊所知有限，又豈會在無事先規劃行
    程之情形下貿然前往？再者，被告90年間全年所得為新臺幣
    （下同）178665元，91年間全年所得為14645元，90 年及91
    年均無存款及其他動產、不動產，此有其財稅資料存卷可佐
    ，質諸被告亦自承並無相關存款或財力證明，可見被告財力
    狀況非佳，而赴加旅遊所費不訾，衡諸被告財力情形，如無
    相當預備應難成行，被告所辯其因初識之陳陽芳表示欲前往
    加拿大，隨即答應與之共往云云，顯與常情乖違，所辯要屬
    卸責之詞，不足採信等，資為論據。
四、訊據上訴人即被告乙○○矢口否認有前揭犯行，其於警詢及
    偵查中辯稱：我不認識陳陽芳，是在本次前往大陸深圳時，
    於16日在市場認識，我本來沒有計畫要去加拿大，是陳陽芳
    說要去，問我有沒有加拿大簽證，我說有，她問我願不願意
    陪她去並要幫我付機票錢，我說不用，陳陽芳的護照不是我
    交付，18日我們二人到機場，因查驗官要求陳陽芳留臺灣基
    本資料，她寫不出來，懷疑她非臺灣人，因我與她同行而同
    被遣返，到加拿大機票是我自己付，陳陽芳跟我說她是臺灣
    人云云（見偵字第5167號卷第46至52頁、第116至117頁）；
    於原審辯稱：「大哥」之人交付護照予陳陽芳時我有在場，
    但不是我交給陳陽芳，可能因為我在場，她誤會是我，當時
    我是要與陳陽芳一起去加拿大，但沒去成，時間有點久，我
    已忘記（為何與陳陽芳要同往加拿大，「大哥」交付護照時
    何以在場等），我沒有交護照給陳陽芳，我不知陳陽芳冒用
    護照，一開始沒有要去加拿大，我是覺得時間還很多，才去
    加拿大，我當時不知陳陽芳是大陸人，她講話沒有大陸口音
    ，我回到臺灣才知道云云（見原審卷第25、26、37至38頁）
    。嗣於本院則供稱：我與「大哥」者不熟。我不知道陳陽芳
    的護照是假的，護照跟機票是「大哥」親自交給陳陽芳，我
    不知道為什麼要我帶陳陽芳通關前往加拿大，我到香港的機
    票是我自己出的，我這次到香港的目的是逛街買東西；我在
    航空站時有看到陳陽芳被帶到一個房間，陳陽芳有被打幾巴
    掌，我在原審有告訴辯護人，但辯護人認為不是重點云云（
    見本院卷第23至24頁、第56頁背面）。被告辯護人則以證人
    陳陽芳之警詢筆錄係證人審判外之陳述，復未錄音，不具特
    別可信性為由，主張證人陳陽芳之警詢筆錄無證據能力。
五、經查：
    (一)因偵查中之同案被告翁仕彥、劉慧君均否認有參與本案犯
      行，並否認與被告相識，有偵查筆錄在卷可查，是本件公
      訴人起訴被告有本件犯行，係以證人陳楊芳於警詢中之陳
      述為唯一直接證據。查：證人陳陽芳已於92年1月初遣返
      中國大陸之事實，有內政部警政署航空警察局95年3 月10
      日航警刑字第0950006680號函在卷可稽（見本院卷第32頁
      ），則證人陳楊芳顯已屬因滯留國外或所在不明而無法傳
      喚，被告辯護人既於原審即以上揭理由爭執證人陳陽芳警
      詢筆錄之證據能力，且本案經檢察官聲請簡易判決處刑繫
      屬於原審法院之日期，係94年8月4日，有原審法院收文章
      蓋於臺灣基隆地方法院檢察署94年8月4日基檢玲誠93偵41
      70字第16002號送審函可稽 (見94年度基簡字第601號卷第
      1頁），則本案係於現行刑事訴訟法第159條等傳聞法則之
      規定生效施行後始繫屬於法院，自應適用該等規定，是本
      件首應審究者，即為證人陳陽芳之警詢筆錄是否符合現行
      刑事訴訟法第159條之3之例外規定，而得作為不利於被告
      認定之證據。
    (二)按刑事訴訟法第159條之3第2 款規定：被告以外之人於審
      判中有滯留國外或所在不明而無法傳喚或傳喚不到之情形
      者，其於檢察事務官、司法警察官或司法警察調查中所為
      之陳述，經證明具有可信之特別情況，且為證明犯罪事實
      之存否所必要者，得為證據。此條所謂「具有可信之特別
      情況」（即學理上所稱之「特信性」），係指其陳述係在
      特別可信為真實之情況下所為者而言。例如被告以外之人
      出於自然之發言、臨終前之陳述、或違反自己利益之陳述
      等特別情形均屬之。蓋被告以外之人在類此特別情況下所
      為之陳述，其虛偽之可能性偏低，可信之程度較高，若該
      項陳述為證明犯罪事實存否所必要，依上開規定，自得構
      成傳聞法則之例外，而承認其證據能力。上開規定所指「
      具有可信之特別情況」，係屬傳聞證據例外取得證據能力
      之特別要件，與一般供述證據必須具備任意性之證據能力
      要件有別，二者不可混為一談。故被告以外之人於檢察事
      務官、司法警察官或司法警察調查中所為之陳述，縱係出
      於任意性，然仍必須具備「具有可信之特別情況」及「證
      明犯罪事實存否所必要」之要件，始能採為證據。不能僅
      以被告以外之人在檢察事務官、司法警察官或司法警察調
      查中所為之陳述係出於其任意性，即謂具有特別可信之情
      況，而承認其證據能力(最高法院95年度臺上字第918號判
      決意旨參照）。又上開所謂「具有可信之特別情況」，因
      無審判中之陳述可供比較，學理上稱為：絕對特信性，除
      上揭判決要旨所揭示之情況外，並須考慮供述人有無利害
      關係、詢問程序是否係採用一問一答方式由紀錄者逐一紀
      錄、製作警詢筆錄時是否有遵守法定必備程式等情況，且
      為決定警詢筆錄是否具有該特信性，亦得將供述內容作為
      外部情況判斷之參考資料。
    (三)證人陳陽芳於91年12月19 日凌晨零時至1時30分許之警詢
      中，以行使偽造文書之犯罪嫌疑人身分，接受詢問兼製作
      筆錄人即警員李權能之詢問時，供稱：「我於91年12月18
      日14時許，由香港欲搭機前往加拿大，為加拿大撤銷簽證
      ，由航空公司遣返臺灣，經乙○○指認，為警查獲我持有
      冒領中華民國護照，我持有署名劉慧君的中華民國護照是
      我姑媽介紹一名綽號『大哥』的大陸男子，以人民幣1 萬
      多元幫我取得，我想到加拿大打工，所以買此護照。相片
      於今年初便交給『大哥』，由『大哥』透過管道由臺灣女
      子劉慧君以此相片替我申請中華民國護照，我大概於一天
      前經由『大哥』男子安排與乙○○在香港某旅館碰面，並
      在前往加拿大當天早上由乙○○親自將署名劉慧君的中華
      民國護照交付給我，協助我通關」等語（見偵字第5167號
      第5至6頁）；嗣於翌（20）日15時20分許至16時許之警詢
      中，陳陽芳又以行使偽造護照之犯罪嫌疑人身分，接受詢
      問兼製作筆錄人即警員甲○○之詢問時，供稱：「劉慧君
      護照申請書及護照上所貼之相片係我本人，我於91年3、4
      月間相片交予綽號『大哥』的大陸男子，是綽號『大哥』
      在12月10日拿劉慧君年籍資料要我詳背，於12月16日通知
      我出發，當場『大哥』並和我一起搭機從長樂到深圳後搭
      火車到香港，12月17日在香港一不知名飯店，『大哥』帶
      乙○○到我下塌飯店，由乙○○親自拿機票與署名劉慧君
      護照給我。12月17日我與乙○○一起搭巴士到香港機場欲
      出發往加拿大，到機場後乙○○交待我跟在她後面一起通
      關，之後就被香港移民局查獲將我與黃慧君一起遣返回臺
      」等語（見同偵查卷第7至9頁），有警詢筆錄二份在卷可
      稽。
    (三)因被告於本院審理時主張證人陳陽芳之警詢筆錄非出於任
      意性，經本院傳訊上開二筆錄之詢問兼製作筆錄人即警員
      李權能、甲○○以及本案查獲人警員丙○○，其三人均供
      稱：其等未打陳陽芳，亦未見有人打陳陽芳等語（見本院
      卷第54至56頁），再參以被告於原審於有選任辯護人之情
      況下從未主張其有目擊警員打陳陽芳之情事，被告於本院
      始稱：其有見到警員打陳陽芳巴掌云云，實難採信。至於
      被告於本院解釋稱：我在原審有告訴辯護人，但辯護人認
      為不是重點云云（見本院卷第24頁）。但被告於偵查及原
      審選任之辯護人亦同為林聖鈞律師，而該辯護人於原審已
      引用刑事訴訟法第159 條之規定主張證人陳陽芳之警詢供
      述係屬傳聞證據，且無可信之特別情況，無證據能力，有
      原審筆錄及辯護人提出之辯護意旨狀在卷可憑（見原審卷
      第39、41頁），身為警詢筆錄供述人之陳陽芳當時之陳述
      是否出於自由意志，核與其警詢筆錄之是否具備供述證據
      之基本證據能力要件，至關重要（若非出於自由意志，即
      可排除證據能力，不必再考慮所謂特別可信之情況），被
      告辯護人既知曉以傳聞法則主張證人陳陽芳之警詢供述無
      證據能力，則亦應知此一抗辯（陳陽芳於警詢中被打）之
      重要性，若被告於原審審理期間確有將此情告知其辯護人
      ，辯護人焉可能會以非重點為由拒絕以此為辯護理由，被
      告所為上開解釋，亦難採信。
    (四)惟被告以外之人於檢察事務官、司法警察官或司法警察調
      查中所為之陳述，縱係出於任意性，然仍必須具備「具有
      可信之特別情況」及「證明犯罪事實存否所必要」之要件
      ，始能採為證據，不能僅以被告以外之人在檢察事務官、
      司法警察官或司法警察調查中所為之陳述係出於任意性，
      即謂具有可信之特別情況，而承認其證據能力，業見前述
      。按訊問被告，除有急迫情況且經記明筆錄者外，應全程
      連續錄音；必要時，並應全程連續錄影；又筆錄內所載之
      被告陳述與錄音或錄影之內容不符者，除有急迫情況且經
      記明筆錄而未錄音、錄影之情形外，其不符之部分，不得
      作為證據。87年1月21日修正、同年月23 日生效之刑事訴
      訟法第100條之1第1項、第2項定有明文。此一規定，依同
      法第100條之2之規定，於司法警察官或司法警察詢問犯罪
      嫌疑人時，準用之。此等規定，其目的均係在建立訊（詢
      ）問筆錄之公信力，擔保訊（詢）問程序之合法正當，確
      保供述人係依自己之記憶而為自由之供述、及筆錄之記載
      與供述人之供述內容相符。經查：本案證人陳陽芳於警詢
      中先後二次皆係以犯罪嫌疑人之身分接受詢問，此見前開
      筆錄首開記載皆記明警員有告知陳陽芳涉及何罪名案件及
      犯罪嫌疑人於訴訟法上之權利自明，依上揭刑事訴訟法之
      規定，自應全程連續錄音，若有急迫情況不能錄音者，亦
      應記明於筆錄。惟證人甲○○於本院證承：其製作陳陽芳
      警詢筆錄時未錄音，因當時陳陽芳要求趕快遣返回大陸，
      所以來不及作錄音錄影等語（見本院卷第54頁背面），證
      人李權能於本院雖證稱：當時有無錄音沒有印象等語（見
      本院卷第56頁正面），惟由本案之內政部警政署航空警察
      局刑事案件移送書記載之犯罪證據及附送卷證，並未記載
      有任何錄音帶之事實觀之(見偵字第5167號卷第2頁背面）
      ，顯見陳陽芳之本案二份警詢筆錄均未依法定程序進行全
      程連續錄音。復依陳陽芳係於92年1 月間始遣返離境之事
      實觀之，實亦無證人甲○○所稱要立即遣返陳陽芳之急迫
      情事存在。是本案陳陽芳警詢筆錄未依法定程序錄音尚屬
      警員之疏忽，已有可議之處。
    (五)雖然證人李權能、甲○○皆證稱：陳陽芳之警詢筆錄係依
      其供述為記載等語，證人丙○○亦證稱：有聽到陳陽芳說
      是被告將護照交給她之語（見本院卷第54至56頁），固可
      認陳陽芳有為如前引警詢筆錄記載之供述，但此與其警詢
      筆錄之供述是否具有前述「可信之特別情況」，仍屬二事
      ，應分別以觀。查：陳陽芳於先後二次警詢中是否皆係採
      一問一答方式，答話是否自然，因無錄音，已無從查證，
      又證人陳陽芳於第一次警詢中首先即供稱：「由航空公司
      遣返臺灣，經乙○○指認，為警查獲我持有冒領中華民國
      護照」等語（見偵字第5167號卷第6頁正面)，惟若係由被
      告指認，則其與被告顯立於對立關係，且所謂經被告指認
      ，亦與證人丙○○於本院證稱：這件案子是美國通報我們
      的，我有先問陳陽芳，她先依護照背，之後就支支嗚嗚，
      後來才承認她是大陸人等語（見本院卷第55頁背面）相齟
      齬，再者，陳陽芳既已被查獲冒用中華民國護照之行為，
      其稱：護照係由與其同被遣返臺灣之被告所交付，會使自
      己成為單純之冒用護照者，而有利於自己之能儘快遣返離
      臺（證人甲○○之證述亦證明陳陽芳當時有急於遣返之心
      理），是其於警詢中之供述尚不得認純係違反自己利益之
      陳述。尤有進者，陳陽芳於第一次警詢中係供稱：於一天
      前經由綽號「大哥」之男子安排與被告在香港某旅館碰面
      ，於前往加拿大之當天早上（依其同次筆錄先前之說明，
      應係12月18日），由被告親自將署名劉慧君之中華民國護
      照交付給我等語（見偵字第5167號卷第6頁)，惟於翌日之
      第二次警詢中則供稱：12月17日在香在香港某飯店，「大
      哥」帶被告前來，由被告親自拿機票與署名劉慧君之護照
      給我，17日當日我與被告前往機場欲出發往加拿大等語（
      見同偵查卷第9頁正面)，對究竟被告係於何時與其初次見
      面，被告交付護照予其本人與二人見面是否為同一日，被
      告究竟於何日交付護照予其本人，證人陳陽芳前後供述歧
      異，以該二次筆錄之製作僅相隔一日觀之，其該二次供述
      時之記憶應均同樣鮮明，卻為何有如此之差異，是否係記
      錄者誤解，抑或是有虛偽供述之嫌，因無該等警詢筆錄之
      錄音，本院無從查知究明，惟依此等瑕疵益難認證人陳陽
      芳之該二次警詢筆錄具備前述絕對特信性之要件。
    (六)公訴人於本案始終未就證人陳陽芳警詢筆錄是否具備「具
      有可信之特別情況」要件之爭點，聲請法院調查證據，而
      本院依職權調查證據之結果，綜合上情，認證人陳陽芳警
      詢筆錄尚不符合「具有可信之特別情況」之要件，證人陳
      陽芳警詢筆錄應無證據能力，依刑事訴訟法第155條第2項
      之規定，不得作為判斷被告犯罪事實之依據。原審判決單
      純以證人陳陽芳於警詢中之陳述內容與被告於原審自承確
      與「大哥」及陳陽芳於飯店住宿房間內見面，並欲陪同前
      往加拿大，於機場同為查獲等情之供述內容部分相符為由
      ，即認證人陳陽芳於警詢中之陳述具有可信之特別情況，
      而未考量決定證人陳陽芳於警詢中之陳述是否「具有可信
      之特別情況」，應依證人陳陽芳為供述時之各個外部情況
      ，並參酌其本人供述內容決定之，尚有未洽。
    (七)偵查中之同案被告翁仕彥、劉慧君既自始否認有參與本案
      犯行，並否認與被告相識，公訴人復未提出其他任何積極
      證據證明被告有參與本案以劉慧君名義向我國外交部領事
      事務局申辦劉慧君名義護照之過程，或被告與翁仕彥、劉
      慧君二人曾有何種接觸，而檢察官於偵查中曾將扣案之劉
      慧君名義護照正本及陳陽芳所持之機票正本連同被告之指
      紋登記卡送內政部警政署刑事警察局鑑定，惟經鑑定結果
      ，被告指紋卡之指紋與機票上指紋不符等情，亦有該局92
      年8月13日刑紋字第0920148642號鑑驗書一份在卷可稽（
      見偵字第5167號卷第131頁)，是於排除證人陳陽芳證言之
      證據能力後，縱被告於本院自承在「大哥」交護照等物予
      陳陽芳時其在場，惟因被告仍否認知情，復無證人陳陽芳
      可資傳訊供本院訊明當時收受護照之情況及被告在場有何
      表示以及有何情況證據可證明被告係知情在場並參與之，
      自難為不利於被告之認定。公訴人另雖以被告與陳陽芳素
      昧平生，豈會僅憑一面之緣即與之遠赴加拿大共遊？被告
      豈會在無事先規劃行程之情形下貿然前往？被告財力狀況
      非佳，而赴加旅遊所費不訾，認被告所辯要屬卸責之詞，
      不足採信等為由，認被告有本件犯行。惟按被告否認犯罪
      事實所持辯解縱使不能成立，除非有確實證據足以證明對
      於被告犯罪已無合理之懷疑外，不能遽為有罪之認定；刑
      事訴訟法規定被告有緘默權，被告基於不自證己罪原則，
      既無供述之義務，亦不負自證清白之責任，不能因被告未
      能提出證據資料證明其無罪，或對於相關事實之辯解與常
      情不符，即認定其有罪。被告所辯縱有可疑之處，但公訴
      人既未提出有證據能力之積極證據證明被告就本案劉慧君
      護照之交付予陳陽芳之事實，係知情參與，復未提出證據
      證明被告赴港等費用確係受「大哥」或其他人資助，自難
      以被告之辯解之不可採或不合常情，據為認定其犯罪事實
      之依據。
六、綜上論述，公訴人所舉之主要證據即陳陽芳之警詢筆錄無證
    據能力，排除該證據後，本院根據公訴人提出之其他證據及
    本案卷內資料調查證據之結果，尚不足以使本院獲有無合理
    可疑程度之確信認定被告確有如公訴意旨所指之犯罪。此外
    ，復查無適合且可信之證據足資證明被告有公訴事實所指之
    犯行，其本案犯罪應屬不能證明。原審不察，憑無證據能力
    之陳陽芳警詢筆錄之供述以及被告辯解不可採為理由，認被
    告成立犯罪，即有未合，被告否認犯罪，提起上訴，為有理
    由，自應由本院將原判決撤銷，改為被告無罪之諭知。
據上論斷，應依刑事訴訟法第369條第1項前段、第364條、第301
條第1項，判決如主文。
本案經檢察官姜貴昌到庭執行職務。
中    華    民    國    95    年    6     月    21    日
                  刑事第九庭    審判長法  官  官有明
                                      法  官  李文成
                                      法  官  王復生
以上正本證明與原本無異。
如不服本判決，應於收受送達後十日內向本院提出上訴書狀，其
未敘述上訴之理由者並得於提起上訴後十日內向本院補提理由書
（均須按他造當事人之人數附繕本）。
                                      書記官  王宜玲
中    華    民    國    95    年    7     月    4     日


司法院資訊處製作；財團法人民間司法改革基金會備份。
